【裁判字號】    90,上易,3745
【裁判日期】    900920
【裁判案由】    贓物
【裁判全文】
臺灣高等法院刑事判決                            九十年度上易字第三七四五號
    上  訴  人  臺灣宜蘭地方法院檢察署檢察官
    被      告  乙○○
右上訴人因被告贓物案件，不服臺灣宜蘭地方法院八十九年度易字第四七八號，中華
民國九十年九月二十日第一審判決（起訴案號：臺灣宜蘭地方法院檢察署八十八年度
偵字第三四五六號），提起上訴，本院判決如左：
    主      文
上訴駁回。
    理      由
一、本案經本院審理結果，認第一審判決對被告乙○○為無罪之諭知，核無不當，應
    予維持，除原審判決理由第一項第五行「八十九年」應更正為「八十八年」（檢
    察官起訴書即已誤載，並為原審所引用），其餘均引用第一審判決書記載之證據
    及理由（如附件）。
二、檢察官雖以：(一)被告親自開立之中興銀行雙和分行帳戶內，確有存入告訴人被竊
    金額新臺幣（下同）五十萬元之支票，而該帳戶之取款憑條上所蓋用印文亦與被
告保管使用之印鑑印文相同，雖憑條上之字跡無法完全證明為被告所書寫，然此
    與一般提款憑條只認印章，不必親寫之習慣並無不符；(二)偵查期間，經發覺被告
    於八十八年十一月十七日提出之答辯狀，其上印文與取款憑條之印文相同，檢察
    官認該印章仍在被告處，乃前往被告住處搜索查扣該印章，經將印章及取款憑條
    上印文送鑑定結果，完全相符，且取款憑條、存款憑條上之字跡與被告平常書寫
    字跡、在法院當庭書寫之字跡，經鑑定結果，仍有部份相符，雖本件印章並非以
    特別字型篆刻，且有仿造之可能，然依被告所述，於辦妥帳戶後即將印章收回，
    則他人並未取得該印章，又如何仿造完全相符之印章使用，尚且依被告所述，既
    將存摺及金融卡等物品均交付「江國德」，則平常使用之印章實無收回保管之理
    ；(三)依被告智識程度，應不至於不知存摺屬重要物品，而被告與「江國德」非親
    非故，如其所述，因「江國德」本身不能申辦帳戶使用，理應找女友或親人開立
    帳戶，而非請被告提供帳戶使用云云，指摘原審判決不當而提起上訴。
三、按犯罪事實應依證據認定之，所謂證據，須適於為被告犯罪事實之證明者，始得
    採為斷罪資料，故被告否認犯罪事實所持之辯解，縱屬不能成立，仍非有積極證
    據足以證明其犯罪行為，不能遽為有罪之認定，且認定犯罪事實所憑之證據，固
    不以直接證據為限，間接證據亦應包含在內，惟採用間接證據時，必其所成立之
    證據，在直接關係上，雖僅足以證明他項事實，而由此他項事實，本於推理之作
    用，足以證明待證事實者，方為合法，若憑空之推想，並非間接證據，最高法院
    五十三年臺上字第二七五０號、三十年上字第一八三一號、三十二年上字第六七
    號判例分別著有明文。經查：(一)告訴人所設帳戶於八十八年三月九日存入告訴人
    被竊ＵＷ0000000號支票，固有支票影本在卷可稽（臺中地檢偵查卷第十
    頁），然被告迭於警訊、偵審中均否認該支票係由伊提示，經核卷附支票所載，
    其背面僅記載「帳號00-00000」，並無其他簽名或印文之署押，又該票據為託收
    ，故無存款憑條，有原審卷附中興商業銀行雙和分行九十年二月十三日興銀和存
    字第十八號函可稽，本院向該分行調取該日錄影帶結果，亦據該分行覆稱：因期
    限過久且錄影帶重複使用，資料已覆蓋而無法取得，有該分行九十年十一月七日
    興銀和存字第一七五號函在卷可憑，是依該部份調查所得，僅足以證明右揭失竊
    支票，係於八十八年三月九日經由被告所設帳戶提示，然尚不足以證明係由被告
    所為。(二)右揭支票經提示退票後，由臺中縣警察局烏日分局於八十八年七月六日
    報告臺灣臺中地方法院檢察署檢察官偵查，經該署檢察官呈請臺灣高等法院檢察
    署檢察長令轉臺灣宜蘭地方法院檢察署檢察官偵查，該署於八十八年八月三十日
    受理後，嗣於八十九年四月二十八日函請中興商業銀行雙和分行提供該帳戶之所
    有提款單、存款單，據該分行於八十九年六月十四日以興和字第九六號函覆稱，
    該帳戶係於八十八年三月三日開戶，其最後交易日為八十八年四月十五日，在該
    分行之交易日共兩筆，並提出八十八年三月五日其上無乙○○印文之存款憑條、
    八十八年三月十九日蓋用乙○○印文之取款憑條影本各一份，經檢察官連同於八
    十九年七月二十一日查扣被告持有之印章送鑑定結果，該紙取款憑條上「乙○○
    」印文與被告持有印章之印文相同，固有卷附法務部調查局八十九年八月十九日
    （八九）陸字第八九０五六三五二號鑑定通知書可稽，然該取款憑條既係於八十
    八年三月十九日所書寫，核在本件公訴人所指被告涉嫌犯罪日期「八十八年三月
    九日」之後，縱因印文鑑定結果，認被告所為從未使用該帳戶之辯解與事實不符
    ，然要僅止於證明其涉及八十八年三月十九日取款行為，並不足以據此而推理得
    出該帳戶於八十九年三月九日所提示支票，必定係由被告所為之結論，況該憑條
    中之阿拉伯數字，因筆劃過於簡單，易於變化，無法歸納確認書寫特徵，致無法
    鑑定，業經法務部調查局以八十九年七月十七日（八九）陸(二)字第八九０四八二
    六六號函覆檢察官，是依偵查時該部份調查所得，本已未能證明八十八年三月五
    日存款憑條及八十八年三月十九日取款憑條，均係由被告親自書寫，經原審再送
    請鑑定結果，亦未能據以認定是否確為被告所書寫，乃檢察官竟片面擷取鑑定機
    關函覆原審所稱「僅發現相互間有極少數筆劃特徵相似」，置其後所載「但無法
    據以認定待鑑定之中興商業銀行存、提款條上字跡是否即為乙○○本人親書」文
    義於不顧，再以依習慣提款者不必親自書寫云云，認本件八十八年三月九日提示
    支票係由被告所為，自屬推測。(三)被告固坦承右揭帳戶係由伊所申請設立，然自
    偵查時起，迭次堅稱係受他人之託而設立，檢察官雖以存摺及金融卡乃重要物品
    ，被告既將之交付所稱之「江國德」，即無僅將印章收回保管之理，且「江國德
」亦無委由被告設立右揭帳戶之必要，認被告所為辯解並不足採信。然查，右揭
    帳戶於八十八年三月三日設立後，於八十八年三月八日由設於合作金庫南勢角支
    庫之自動櫃員機提現而支出一百零七元，另於八十八年三月十九日，分別由設於
    土地銀行中和分行、合作金庫南勢角支庫之自動櫃員機存入五萬九千元、一萬一
    千元，有存款往來對帳單及中興商業銀行雙和分行九十年十一月七日興銀和存字
    第一七五號函在本院卷內可憑，而衡諸一般人之日常經驗，若該帳戶係由被告所
    使用，其欲提款或存款，本得就近選擇其居住所附近金融機關辦理，核無分散於
    不同機構為之之必要，自足徵被告所為該帳戶申請設立之後，並非由伊所使用之
    辯解，尚非全屬無據；況查，本件經檢察官於八十九年七月二十一日前往被告住
    處實施搜索結果，除扣得被告印章一枚，亦未查獲右揭帳戶之存摺或金融卡，有
    搜索扣押筆錄在卷可稽，益乏積極證據足為被告持有存摺及金融卡之佐證，而被
    告於八十八年八月十二日，業因本案接受檢察官偵訊，苟其因涉及不法而意圖湮
    滅相關證據，亦無不將印章連同存摺及金融卡併予銷燬之可能，是則檢察官以被
    告持有印章之事實，認他人並無委由被告申請設立帳戶必要，尚非有據。綜上，
    檢察官起訴時所引證據及上訴意旨所執理由，均不足認定被告確有收受右揭支票
    而於八十八年三月九日向銀行提示之行為，是則檢察官不服原審對被告為無罪判
    決而提起上訴，為無理由，應予駁回。
據上論斷，應依刑事訴訟法第三百七十三條、第三百六十八條判決如主文。
本案經檢察官呂光華到庭執行職務
中    華    民    國       九十       年      十二      月     十一     日
                            臺灣高等法院刑事第十九庭
                                審判長法  官  許  國  宏
                                      法  官  洪  光  燦
                                      法  官  林  勤  純
右正本證明與原本無異。
本判決不得上訴。
                                      書記官  葉  瑩  庭
中    華    民    國       九十       年      十二      月     十二     日
附件：
臺灣宜蘭地方法院刑事判決                          八十九年度易字第四七八號
    公  訴  人  臺灣宜蘭地方法院檢察署檢察官
    被      告  乙○○  女  二十五歲（民國○○○年○○月○日生）
        住宜蘭縣五結鄉○○村○○路北巷四之四號
                        身分證統一編號：Ｇ二二一二二七一六號
右列被告因贓物案件，經檢察官提起公訴（八十八年度偵字第三四五六號），本院判
決如左：
    主  文
乙○○無罪。
    理  由
一、公訴意旨略以：被告乙○○明知自不詳姓名年籍之人所交付之世華聯合商業銀行
    後埔分行為付款人，支票號碼ＵＷ0000000號，發票人為戴耀宗，面額新
    台幣（下同）五十萬元之支票一紙，係屬來歷不明之贓物（上述支票係甲○○所
    有，於八十八年二月一日下午六時許，在台北縣永和市○○路一二八巷十二號二
    樓之住處遭竊）竟予收受，而於八十九年三月九日，至前開銀行營業處所提示右
    開支票，存入於其所開立之中興銀行雙和分行之帳戶內。嗣因甲○○發覺支票失
    竊，即通知發票人戴耀宗方面前往上址銀行辦理支票止付，而循線查獲上情。因
    認被告涉犯刑法第三百四十九條第一項之收受贓物罪嫌等語。
二、按犯罪事實應依證據認定之，無證據不得推定其犯罪事實；又不能證明被告犯罪
    者，應諭知無罪之判決；刑事訴訟法第一百五十四條、第三百零一條第一項分別
    定有明文。又事實之認定，應憑證據，如未能發現相當證據，或證據不足以證明
    ，自不能以推測或擬制之方法，為裁判基礎（最高法院四十年台上字第八六號判
    例參照）。且刑事訴訟上證明之資料，無論其為直接或間接證據，均須達於通常
    一般之人均不致有所懷疑，而得確信其為真實之程度，始得據為有罪之認定，若
    有關於被告是否犯罪之證明未能達此程度，而有合理懷疑之存在，致使無從形成
    有罪之確信，根據「罪證有疑，利於被告」之證據法則，即不得遽為不利被告之
    認定（最高法院七十六年度臺上字第四九八六號判例參照）。公訴人認被告涉犯
    上開贓物罪嫌，係以前述支票確係告訴人甲○○所失竊，業據告訴人供明在卷，
    且有票據掛失止付通知書及退票理由單在卷足參，而被告所稱江國德之友人其並
    無法明確告知年籍資料，經調取戶政資料係被告所述篩選較相近之江國德到庭供
    其指認，然並非伊所指之人，再被告供稱前開帳戶之印鑑章於開完戶頭後即由其
    取回保管，然卷附七萬元（起訴書誤載為五十萬元）之取款憑條上確蓋有自其住
    處搜得之前開印鑑章相同之印文，此有扣案之印鑑一枚及法務部調查局八十九年
    八月十九日（八九）陸（二）字第八九０五六三五二號鑑定通知書附卷可稽，況
依一般人觀點，應知存摺隨意交由他人使用可能有不預期之損害發生，被告豈有
    不知之理等語，為其依據。訊據被告乙○○堅決否認涉有收受贓物之犯行，辯稱
    ：帳戶是我借給友人江國德使用，他是我朋友許曉晴的男友，當時他說要還我錢
    ，要我開個帳戶可以方便匯錢還我，還要我把存摺借給他，當時我沒有懷疑就把
    存摺、提款卡都拿給他，我從未使用該帳戶，我知道他以前住永和市○○路附近
    ，後來一直都沒有找到他，當時去開戶時是與江國德去開戶的，他在外面等我進
    去開戶，通訊地址是他要我寫的，留下的大哥大號碼0000000000號是
    許曉晴的，取款憑條上的印文不是我蓋的，那個印章一直放在家裡，沒有拿給他
    使用，我也不知道有何意見等語。
三、經查：
（一）前述支票確係告訴人甲○○所失竊，嗣後經提示存入被告開立之中興商業銀行
      （以下簡稱中興銀行）帳戶內之事實，雖經告訴人指訴在卷，並有該支票影本
      、票據掛失止付通知書、票據遺失申報書及退票理由單在卷可參，然尚難憑此
      即認支票係被告所收受而提示存入其帳戶。
（二）被告前開中興銀行帳戶之通訊地址係台北縣永和市○○街二十一巷二號三樓，
      而聯絡電話號碼係0000000000號，此有中興銀行函覆之開戶資料在
      卷可參。然經本院查詢結果，實際上並不存在上開地址，此有法務部戶役政連
      結作業系統影印資料附卷可參。又0000000000號名義上之申請使用
      人為蘇國彬，帳單地址為台北市○○區○○路五十八號三樓，此有遠傳電信股
      份有限公司之行動電話申請使用人資料可為參照，經本院囑託台灣屏東地方法
      院訊問證人蘇國彬，證人蘇國彬證述：我沒有使用過0000000000號
      行動電話，都不認識江國德、許曉晴、乙○○三人，未曾居住過台北市○○區
      ○○路五十八號三樓，我只是身份證曾經遺失而已等語，顯見被告前述中興銀
      行帳戶上所留下之通訊地址係虛構之處所、聯絡電話亦係冒用蘇國彬名義所申
      請使用。若被告存心利用該帳戶作為犯罪之用，何以留下虛構之通訊地址、冒
      用他人名義申請使用之聯絡電話，卻以真實姓名開戶，顯然與常情相違，本院
      認為此部分存有合理懷疑之情形，應作有利於被告之認定，是被告辯稱該帳戶
      係供友人江國德所使用，地址及聯絡電話都是江國德所留的等語，堪予採信。
      另證人楊天誠證述：被告平常均與丈夫同住於台中，直到八十八年間其先生才
      離職等語，被告所提出其丈夫於八十八年三月五日之離職證明書；及公訴人傳
      訊之證人江國德既非被告所指稱之人，均核與本案無關，附此敘明。
（三）至該帳戶曾經交易使用之八十八年三月十九日之七萬元取款憑條上之「乙○○
      」印文，與被告所有開立帳戶所用之「乙○○」印鑑，經檢察官送法務部調查
      局比對，印文特徵相符，此有該局八十九年八月十九日（八九）陸（二）字第
      八九０五六三五二號鑑定通知書附卷可稽，然而該「乙○○」印鑑章並非以特
      別字型加以篆刻，具有仿造之可能性。而本院調取被告前述中興銀行帳戶曾經
      交易使用之八十八年三月十九日之七萬元取款憑條原本、八十八年三月五日簽
      有「乙○○」字樣之存款憑條原本、八十八年三月三日開戶時之存款憑條原本
      （其餘經中興銀行回函表示無法調取），並檢送被告答辯狀、歷次偵、審開庭
      之訊問筆錄、平日所寫之藥帖、郵局劃撥單及命被告當庭書寫含有前述存、取
      款憑條上字跡、數字之相同樣式中興銀行存、取款憑調各五份，函請法務部調
      查局作筆跡鑑定，經該局回函表示無法歸納其書寫及筆劃等特徵，雖有極少數
      筆劃特徵近似，但無法據以認定中興銀行存、取款憑條原本上之字跡是否為被
      告所親自書寫，此有該局九十年八月十六日（九０）陸（二）字第九００四六
      ０九一號回函及所附鑑定分析表在卷可參，是就筆跡鑑定部分，並無法認定是
      否為被告所書寫。公訴人雖以該存款憑條上與被告所有印鑑章之印文相符，而
      推論前述帳戶確為被告所使用，進而認為經提示之前述五十萬元支票即為被告
      所收受之贓物，然本院認為單憑具有仿造可能性之印文相符結果，實無法認定
      該帳戶曾為被告所使用，亦不能以此推論五十萬元之支票係經被告提示存入而
      為被告所收受之贓物。
    綜上所述，公訴人所舉之證據尚有合理懷疑之情形存在，無法證明被告涉有收受
    贓物之犯行，此外，本院本院復查無其他積極證據足以認定被告確有公訴人所指
    訴之犯行，不能證明被告犯罪，依法應諭知無罪之判決。
據上論斷，應依刑事訴訟法第三百零一條第一項，判決如主文。
本案經檢察官廖允松到庭執行職務。
中      華      民      國      九十      年      九      月     二十   日
                                  臺灣宜蘭地方法院刑事第二庭
                                          法  官  林俊廷
右正本證明與原本無異。
如不服本判決，應於判決送達後十日內，向本院提出上訴狀（應附繕本）。
                                          書記官  陳憲文
中      華      民      國      九十      年      九      月    二十一  日


司法院資訊處製作；財團法人民間司法改革基金會備份。
